【裁判字號】    96,訴,1451
【裁判日期】    970902
【裁判案由】    拆屋還地
【裁判全文】
臺灣桃園地方法院民事判決              96年度訴字第1451號
原      告  丁○○
被      告  丙○○
上列當事人間請求拆屋還地等事件，於中華民國97年8 月19日言
詞辯論終結，本院判決如下：
    主      文
原告之訴及假執行之聲請均駁回。
訴訟費用由原告負擔。
    事實及理由
壹、程序方面：
    按訴狀送達後，原告不得將原訴變更或追加他訴，但擴張或
    減縮應受判決事項之聲明者，不在此限，民事訴訟法第255
    條第1 項第3 款定有明文。本件原告起訴時原請求 (一)被
    告應將坐落桃園縣中壢市○○段第1384-43 地號土地（下稱
    系爭土地）上之建物即門牌號碼為桃園縣中壢市○○○街21
    巷28 號 面積49平方公尺之加強磚造建物全部拆除，並將系
    爭土地騰空返還原告； (二)被 告應自民國96年5 月25日起
    至返還系爭土地之日止，按月給付原告新台幣（下同）6,81
    9 元，及按年息百分之5 計算之利息。嗣其於訴訟繫屬中，
    變更其聲明為 (一)被 告應將系爭土地上之系建物即門牌號
    碼桃園縣中壢市○○○街21巷28號如附圖所示編號1384-43A
    （面積11平方公尺）之磚造建物、編號1384-43B（面積38平
    方公尺）之加強磚造建物全部拆除，並將上開土地騰空返還
    原告； (二)被 告應自96年5 月25日起至返還系爭土地之日
    止，按月給付原告6,819 元。經核其聲明變更僅單純減縮應
    受判決事項之聲明，合於上開規定，應予允許。
貳、實體方面：
一、原告起訴主張：原告於96年5 月25日依本院拍賣程序取得系
    爭土地所有權，而系爭土地其上門牌號碼為桃園縣中壢市○
    ○○街21巷28號如附圖（註：附圖將門牌誤載為「『仁』祥
    三街21巷『26號』」，應更正為「『華』祥三街21巷『28號
    』」）所示編號1384-43A（面積11平方公尺）之磚造建物、
    及編號13 84 -43B（面積38平方公尺）之加強磚造建物（下
    稱系爭建物），係被告所有，對系爭土地並無合法占有權源
    ，且系爭建物並未取得使用執照或辦理保存登記，原告無法
    由公示登記制度知悉系爭土地上現存建物是否為合法建築，
    系爭土地及建物並非原同屬一人所有。原告自得依民法第
    767 條之規定，請求被告將系爭建物拆除後，返還系爭土地
    予原告。又無權占有他人土地，乃受有相當於租金之不當得
    利，此為社會之通念，系爭土地公告現值為每平方公尺
    16,700元，參酌土地法第97條第1 項規定，以申報總價百分
    之10計算被告所獲有相當於租金之不當得利，每月為6,819
    元，故依民法第179 條之規定請求被告按月給付原告相當租
    金之損害金6819元。並聲明： (一)被 告應將坐落桃園縣中
    壢市○○段第13 84-43地號土地上之建物即門牌號碼桃園縣
    中壢市○○○街21巷28號如附圖所示編號1384 -43A （面積
    11平方公尺）之磚造建物、編號1384-43B（面積38平方公尺
    ）之加強磚造建物全部拆除，並將上開土地騰空返還原告；
     (二)被告 應自96年5 月25日起至返還系爭土地之日止，按
    月給付原告6,81 9元； (三)願 供擔保，請准宣告假執行。
二、被告抗辯：系爭土地之原所有人林鴻明為中壢華勛社區建商
    之人頭，建商出資購買土地後將土地登記在訴外人林鴻明名
    下，訴外人林鴻明則出具土地使用權同意書，由建設公司出
    資興建包含系爭建物之中壢華勛社區房屋後，再將房屋對外
    銷售。於66年間中壢華勛社區之建築物（系爭建物為其中一
    棟）建築完畢，系爭建物蓋好後一直沒有賣出，迨七十幾年
    間訴外人羅潘秋枝之配偶羅鑑瑜向興建中壢華勛社區之建商
    購買取得系爭建物所有權，然因系爭建物有部分坐落土地占
    用水利保留地，故而無法辦理建物第一次所有權登記，從而
    ，其後被告於87年8 月20日向訴外人羅潘秋枝購買系爭建物
    時，系爭建物、土地均無法辦理所有權移轉登記。原告雖於
    96年5 月25日經法院拍賣程序取得系爭土地所有權，然原告
    於取得系爭土地前，應已知悉系爭土地上有系爭建物存在，
    被告並非無權占有系爭土地，其請求拆屋還地及不當得利並
    無理由。並聲明：如主文所示；如受不利之判決願供擔保請
    准宣告免為假執行。
三、兩造不爭執之事實
(一)系爭土地原為重測前桃園縣中壢市○○○○段第99地號之一
    部分，68年5 月18日中壢市○○○○段第99地號與同段第99
    - 44、99-45 、100 及100-3 地號土地辦理重測合併，重測
    後變更為桃園縣中壢市○○段第1384地號，於70年10月21日
    上開第1384地號分割出桃園縣中壢市○○段第1384-3地號，
    而第1384-3地號又於96年8 月9 日再次分割出系爭第1384-4
    3 地號，上開土地原均為訴外人林鴻明所有（見本院卷第10
    8-117 頁、第96頁、第159頁、第176-188 頁）。
(二)系爭建物於66年間興建完成後一直沒有賣出，迨七十幾年間
    訴外人羅潘秋枝之配偶羅鑑瑜向建設公司購買系爭建物（見
    本院卷第41頁），嗣訴外人羅鑑瑜過世，被告於87年8 月20
    日再向訴外人羅潘秋枝購買系爭建物（見本院卷第44頁不動
    產買賣契約書）。
(三)中壢華勛社區其中有46戶建物因部分坐落土地位於水利保留
    地而無法辦理土地所有權移轉登記（包括系爭建物），系爭
    建物亦因此無法辦理第一次建物所有權登記（註：若屬非坐
    落水利保留地之房屋，則可辦理登記建物所有權並辦理房屋
    所坐落土地之所有權移轉登記），被告於87年8 月20日向訴
    外人羅潘秋枝購買系爭建物時，系爭土地因無法辦理所有權
    移轉登記而仍係登記於原地主林鴻明名下。
(四)嗣林鴻明於90年間過世，系爭土地由其子女林韋杉、林佳瑢
    、林佳儀、林彥成等人繼承，又林鴻明因積欠債務，致系爭
    土地經其債權人聲請本院拍賣，由原告於96年5 月25日經本
    院95年度執字第7161號強制執行拍賣程序拍定取得系爭土地
    所有權。
四、本院判斷：
    本件原告依民法第767 條前段主張其為系爭土地之所有權人
    ，請求被告拆屋還地，被告則以前詞置辯，則本件爭點厥為
    被告之系爭建物是否無權占有系爭土地。經查：
(一)系爭土地於64、65年間原為訴外人林鴻明所有，林鴻明於60
    幾年間將連同系爭土地在內之中壢市○○○○段第101 、10
    0 、100-3 、86-3、99地號土地，提供予（64）桃中建造字
    第633 號建造執照之起造人岳昌開發股份有限公司（下稱岳
    昌公司）建築中壢華勛社區之各棟二層加強磚造建築物乙節
    ，有本院依職權函調之上開建造執照案資料及附於該建造執
    照卷宗之土地使用權同意書2 紙在卷可憑（見本院卷第58至
    第63頁）。
(二)證人乙○○（系爭建案之建築師）證稱：附於上開建造執照
    卷宗之地籍配置圖上之各戶建物有編號（見本院卷第63頁）
    ，惟使用執照上記載之戶數僅73戶，如使用執照所附之申請
    使用執照起造人名冊（見本院卷第190-193 頁）之房屋編號
    有跳號，表示被跳號的房屋當時因某種原因而沒有申請建造
    執照（見本院卷第219 頁）。經查，系爭建物因部分坐落土
    地位於水利保留地，無法取得全部建物坐落土地之合法使用
    權，故而無法申請建造執照和使用執照並辦理土地所有權移
    轉登記及第一次建物所有權登記，雖未列於上開使用執照合
    法建物之清冊內，惟本院依職權調查系爭建物（現門牌號碼
    為中壢市○○○街21巷28號，舊門牌號碼為中壢市華勛四村
    178 號）兩旁之上開使用執照所列「合法建物」二棟（現門
    牌號碼為中壢市○○○街21巷26號、42號，舊門牌號碼為中
    壢市華勛四村177 號、185 號）向臺灣省自來水股份有限公
    司申請接水裝置之時間，與本案系爭建物向臺灣省自來水股
    份有限公司申請接水裝置之時間，均為66年11月間，原始申
    請接水人亦均為「甲○○○（即上開使用執照之起造人岳昌
    公司當時之負責人）」，並佐以系爭建物之建築式樣、外觀
    、使用材質，均與其他華勛社區之合法建物相仿（見本院卷
    第94頁照片）且為連棟建築，是足證系爭建物亦為起造人岳
    昌公司於興建華勛社區其他合法建物之同時所興建。
(三)按土地及其土地上之房屋同屬一人所有，而僅將土地或僅將
    房屋所有權讓與他人，或將土地及房屋同時或先後讓與相異
    之人時，土地受讓人或房屋受讓人與讓與人間或房屋受讓人
    與土地受讓人間，推定在房屋得使用期限內，有租賃關係。
    其期限不受第449 條第1 項規定之限制，民法第425 條之1
    定有明文。本件系爭建物為岳昌公司所起造興建（理由已如
    前述），系爭建物所坐落之土地雖為訴外人林鴻明所有，惟
    查，林鴻明斯時為岳昌公司之監察人乙節，有岳昌公司之變
    更登記事項卡影本附卷可憑，是本件系爭土地原地主林鴻明
    既身為岳昌公司之股東兼監察人，其於64年2 月24日因買賣
    登記為重測前桃園縣中壢市○○○○段第99地號之所有權人
    （見本院卷第159 頁），復於同年提供系爭土地供岳昌公司
    興建中壢華勛社區之建物（註：此觀中壢華勛社區原始建造
    執照號碼為「64」桃中市建造字第633 號即明，見本院卷第
    48頁使用執照），此種情形核與國內諸多建設公司購地建屋
    歷程，係由建設公司之數合夥人或股東先出資購買土地（註
    ：可能係將土地借名登記於某一合夥人或股東名下），再由
    該土地登記名義人出具「土地使用權同意書」供建設公司申
    請建造執照及使用執照，待房屋興建出售時，則同時與購屋
    者簽訂房屋買賣契約和土地買賣契約，該土地登記名義人亦
    同時配合將相關土地所有權持分移轉登記予購屋者之型態相
    符。斯時雖該土地之登記名義人和建物之起造人（建設公司
    ）為不同人格，惟該土地登記名義人既為建設公司之合夥人
    或股東，與建設公司初始即係共同有計劃地朝同一營利目標
    而進行購地、興建房屋、推出建案出售房地獲利（註：林鴻
    明於64年2 月24日因買賣登記為重測前桃園縣中壢市○○○
    ○段第99地號之所有權人，其於同年即提供系爭土地供岳昌
    公司申請建造執照），於此種情形下，實質上與土地及土地
    上之房屋同屬一人所有之情形類似，應使其房屋所有權與基
    地利用權趨向一體化，並保護房屋之既得使用權，使該房屋
    就基地之使用權不因基地物權之嗣後變動而受影響，避免危
    害社會經濟，使房屋充分發揮其經濟效益，故應類推適用民
    法第425 條之1 之規定，始符現實公平。
(四)本件岳昌公司之股東兼監察人林鴻明購地後，岳昌公司在系
    爭土地上興建中壢華勛社區建物（包括系爭建物）而銷售，
    雖系爭建物因部分坐落土地位於水利保留地而無法辦理土地
    所有權移轉登記及第一次建物所有權登記，僅能轉讓該建物
    之事實上處分權，而由訴外人羅潘秋枝之配偶羅鑑瑜購買系
    爭建物取得事實上處分權，又於87年8 月20日訴外人羅鑑瑜
    之繼承人羅潘秋枝將系爭建物之事實上處分權再出賣轉讓予
    被告，此際應類推適用民法第425 條之1 之規定，推定在房
    屋得使用期限內，房屋受讓人與原土地所有人間，有租賃關
    係。嗣因原地主林鴻明積欠債務，致系爭土地經其債權人聲
    請法院拍賣系爭土地，由原告於96年5 月25日經本院95年度
    執字第7161號強制執行拍賣程序拍定取得系爭土地所有權。
    惟按土地與房屋為各別之不動產，各得單獨為交易之標的，
    且房屋性質上不能與土地使用權分離而存在，亦即使用房屋
    必須使用該房屋之地基，故土地及房屋同屬一人，而將土地
    及房屋分開同時或先後出賣，其間雖無地上權設定，然除有
    特別情事，可解釋為當事人之真意，限於賣屋而無基地之使
    用外，均應推斷土地承買人默許房屋承買人繼續使用土地（
    最高法院48年台上字第1457號判例參照）。本件原告自承其
    為職業代書，已在中壢地區執業二十幾年（見本院卷第242
    頁），而系爭建物與中壢華勛社區其他合法建物，依其建築
    外觀式樣材質、連棟情形，客觀可知系爭建物與其他合法建
    物乃建商同一時期興建之產物，系爭建物建築初始應非無權
    占有，原告應買系爭土地時，已知系爭建物坐落於系爭土地
    之上甚久，仍決意應買系爭土地，應推斷其默許房屋承買人
    繼續使用土地，應類推適用民法第425 條之1 之規定，推定
    在房屋得使用期限內，兩造間存在有租賃關係。
(五)依上述，兩造間既存在有租賃關係，則系爭建物占有系爭土
    地，自屬合法占有，原告依民法第767 條之規定請求被告拆
    屋還地，則屬無理由。
(六)又兩造間因存在有租賃關係，則被告占有系爭土地即有法律
    上原因，是原告依民法第179 條之規定，請求被告自96年5
    月25日起至返還系爭土地之日止，請求被告按月給付原告相
    當租金之不當得利6819元，亦屬無理由。
五、從而，被告之系爭建物並非無權占有系爭土地，兩造間因類
    推適用民法第425 條之1 之規定而推定有租賃關係，原告依
    民法第767 條之規定，請求被告拆除系爭建物騰空返還系爭
    土地予原告，並依民法第179 條之規定，請求被告按月給付
    原告相當租金之不當得利6819元，均無理由，原告之訴應予
    駁回。
六、原告之訴既經駁回，其假執行之聲請已失所附麗，應併駁回
    之。
七、本件事證已臻明確，兩造其餘之攻擊或防禦方法，及未經援
    用之證據，經本院斟酌後，認為與判決基礎之事實並無影響
    ，均不足以影響本裁判之結果，自無庸一一詳與論駁之必要
    ，併此敘明。
八、據上論結，本件原告之訴為無理由，依民事訴訟法第78條，
    判決如主文。
中    華    民    國    97    年    9     月    2     日
                        民事第三庭  法  官  林曉芳
以上正本係照原本作成
如對本判決上訴，須於判決送達後20日內向本院提出上訴狀
中    華    民    國    97    年    9     月    2     日
                                    書記官  邱飛鳴


司法院資訊處製作；財團法人民間司法改革基金會備份。
